【裁判字號】    95,台上,5689
【裁判日期】    951019
【裁判案由】    殺人
【裁判全文】
最高法院刑事判決            九十五年度台上字第五六八九號
上  訴  人  甲○○
            乙○○
            丙○○
上列上訴人等因殺人案件，不服台灣高等法院台南分院中華民國
九十五年七月三十一日第二審更審判決（九十四年度上重更(二)字
第四三五號，起訴案號：台灣嘉義地方法院檢察署九十年度偵字
第五九三四號、第七○八六號，九十一年度偵字第四二六號），
提起上訴，本院判決如下：
    主  文
原判決撤銷，發回台灣高等法院台南分院。
    理  由
本件原判決撤銷第一審關於上訴人甲○○、乙○○、丙○○共同
連續殺人部分之科刑判決，改判仍依牽連犯從一重論處上訴人甲
○○、乙○○、丙○○共同連續殺人罪刑（甲○○處死刑，乙○
○、丙○○處無期徒刑，均褫奪公權終身），固非無見。
惟查：(一)、原判決事實欄記載甲○○係羅聖中之生母，為羅聖中
之法定繼承人之一，其以羅聖中或自己為要保人，並均以羅聖中
為被保險人，分別於民國八十七年、八十九年間向三商美邦人壽
保險股份有限公司、國泰人壽保險股份有限公司投保如原判決附
表（下稱附表）貳所示之保險，竟基於以製造假車禍殺害羅聖中
而詐領保險金之不法所有意圖，經由丙○○介紹，與王俊彬達成
協議，願以新台幣（下同）一百五十萬元之代價僱請王俊彬製造
假車禍，殺害羅聖中以詐領保險金，並於九十年三月二十日以後
之同月下旬某日，由王俊彬駕駛借自乙○○之自用小客車在路旁
等待羅聖中而預備殺害，因王俊彬多次無法跟上羅聖中所騎乘之
機車，且在市區無法下手衝撞，乃由甲○○於同月三十日晚上八
時四十二分許，佯稱交付零用金而以電話約羅聖中至仁德交流道
附近之統一便利商店見面，王俊彬再駕駛該小客車在羅聖中途經
之處埋伏，因羅聖中騎乘機車過快，王俊彬未能適時駕車追趕，
嗣於情急追逐下又撞及路旁水泥柱而發生車禍，甲○○乃再與丙
○○、王俊彬等人於同年四月初商議接續以槍枝殺害羅聖中俾詐
領保險金，並推由王俊彬持槍實行殺害羅聖中之行為，代價仍為
一百五十萬元，獲王俊彬應允，旋由乙○○取出劉火木藏置之改
造手槍、子彈後交予王俊彬，王俊彬乃在同月十二日下午騎乘機
車在羅聖中返家途中埋伏跟蹤，並於發現羅聖中行蹤後，趁羅聖
中停車購物之際，預於台南縣永康市○○街六○號對面之停車棚
埋伏，嗣見羅聖中行經該處，王俊彬即以隨手撿拾之木棍毆擊羅
聖中頭部使人車倒地，再持槍擊中羅聖中左胸，嗣羅聖中經送醫
急救，始倖免於難等情。亦即認定甲○○係圖謀詐領附表貳所示
以羅聖中為被保險人之保險金，而與乙○○、丙○○、王俊彬先
後決定以製造假車禍及持槍射擊之方式殺害羅聖中。惟附表貳之
「羅聖中保險部分」，其中「編號二」所示「三商人壽保單號碼
000000000000」之保單，其投保日期固為八十九年
二月十七日，然其保險期間依卷附個人傷害保險要保書（見偵字
第一一一三號卷第二四至二五頁）之記載，係「自民國八十九年
二月十七日起至九十年二月十七日止」。如果無訛，甲○○等決
意殺害羅聖中以詐領保險金並著手實行時，似已在上開保險契約
期滿之後，則即令羅聖中在九十年二月十八日以後發生保險事故
，保險受益人亦無從獲得依約理賠。原判決認上訴人等係為圖謀
保險期限已屆滿之附表貳編號二所示「個人傷害保險」之事故保
險金，而決意先後以製造假車禍、持槍射擊之方式殺害羅聖中，
與卷證資料顯屬不相適合，非無證據上理由矛盾之違法。(二)、原
判決依到場處理警員洪崇聖在偵查中證述：現場留有零點五米之
煞車痕等語，而謂「丙○○所留之煞車痕不長，且丙○○既係以
製造假車禍達殺害被害人翁來旺之目的，為免啟人疑竇，則其故
意留有煞車痕以製造似意外之情況，亦屬常情，因此自難僅以現
場留有煞車痕即認丙○○已因己意而終止其殺人行為之實行。是
此部分被告丙○○所辯，尚難採信。又被告丙○○之辯護人於本
院此次審理時具狀辯稱：被告（丙○○）之煞車痕跡長達十餘公
尺云云，尚與上開事證不符，不足採取」（見原判決第二二頁末
六行至次頁第四行）。惟依卷附道路交通事故調查報告表「事故
現場圖」欄所繪肇事之Ｃ四—六九六六號自用小貨車左側煞車痕
，似長達一○‧五○公尺（見相驗卷第二一六至二一七頁），且
「交通事故現場照片」影本所顯現之煞車痕跡，似亦長達數公尺
，而非僅有○‧五公尺（見前引卷第二二二頁上欄），洪崇聖前
揭證述，與上開卷證資料未盡相符。實情為何？原審未詳予釐清
究明，遽採洪崇聖之證言為不利丙○○之論證，同有違誤。(三)、
刑事訴訟法採直接審理主義及言詞審理主義，旨在使法院憑直接
之審理及言詞之陳述，獲得態度證據，形成正確之心證，以為證
據證明力之判斷，故卷宗內之筆錄及其他文書可為證據者，依刑
事訴訟法第一百六十五條第一項規定，應向被告、辯護人等宣讀
或告以要旨，否則即係於審判期日應調查之證據未予調查，若採
為裁判基礎，其判決即難謂係適法。原判決以丙○○所使用00
00000000號行動電話之通聯紀錄，論述丙○○於「九十
年六月二十八日下午三時二分許，自台南縣歸仁鄉住處抵達顏政
堂台南縣永康市住處附近，並致電顏政堂，於同日下午六時四十
八分前（下午三時五十分後無通聯紀錄，無法判別何時抵達白河
）抵達台南縣白河鎮，迄於同日晚上十時二十四分前均滯留於台
南縣白河鎮，其後無通聯，翌（二十九）日凌晨三時三十七分許
於台南縣白河鎮復有通聯情形」（見原判決第二六頁第十五至二
四行），以為顏政堂就丙○○、乙○○攜帶射殺翁來旺所用槍枝
至其永康市住處交予顏政堂，嗣丙○○搭載顏政堂去騎乘機車，
並引導至翁來旺住處屋外，由顏政堂持槍射殺翁來旺等過程之證
述為可採信之佐憑（見原判決第二八頁末三行至次頁第六行），
暨上訴人等與石錦興、顏政堂確有於九十年六月二十一日下午在
蔡俊雄住處商議槍殺翁來旺之事及在永康市肯德基速食店內談妥
槍殺翁來旺之報酬等之論證（見原判決第三一頁第十二至二三行
、第三二頁第十三至二十行、第三四頁第六至七行及第十一至十
二行）。惟原審在審判期日，僅提示0000000000號、
0000000000號、0000000000號、0000
000000號行動電話之通聯紀錄或告以要旨（見更(二)卷三第
三十至三一頁），並未依刑事訴訟法第一百六十五條第一項規定
將上開0000000000號行動電話之通聯紀錄向上訴人等
及其辯護人宣讀或告以要旨，即遽採為與顏政堂證述內容相符及
上訴人等確分別在蔡俊雄住處商議槍殺翁來旺、在永康市之肯德
基速食店談妥顏政堂槍殺翁來旺之報酬等，而為不利上訴人等判
斷之重要證據資料，自有應於審判期日調查之證據而未予調查之
違法。(四)、原判決理由中雖以「乙○○於偵查中所述：九十年六
月二十七日，伊跟丙○○有帶槍交給顏政堂，九十年六月二十八
日丙○○載顏某到『阿才』家，我們聊天到約晚上十二時，他們
出發，伊去睡覺，他們回來伊開門，他們說ＯＫ等語」（見原判
決第二六頁第十一至十四行），與顏政堂就槍殺翁來旺過程所為
證言相符合之論據。惟乙○○在原審更審中提出刑事準備程序狀
，以其於九十年九月十二日檢察官偵查中，並無該筆錄所載：「
（問：如何槍擊翁來旺？）九十年六月二十七日我跟丙○○帶兩
支槍找顏政堂請他選一支」之陳述，聲請原審勘驗該訊問筆錄之
錄音帶（見更(二)卷一第一七五頁）；經原審受命法官勘驗後，乙
○○於上開偵查中似否認於九十年六月二十七日與丙○○至顏政
堂住處時，有提供槍枝予顏政堂之情事（見前引卷第二○一至二
○四頁），而與上開訊問筆錄記載之內容不符。則依刑事訴訟法
第一百條之一第二項之規定，該不符之部分除有同條第一項但書
之情形外，不得作為證據，惟原判決未敘明有無上開但書規定之
例外情形，仍據為判決之基礎，難認適法。上訴意旨分別指摘原
判決不當，非無理由，案關重典，認仍應發回更審，期臻翔適。
據上論結，應依刑事訴訟法第三百九十七條、第四百零一條，判
決如主文。
中    華    民    國  九十五  年    十    月   十九   日
                      最高法院刑事第十一庭
                          審判長法官  謝  俊  雄
                                法官  陳  世  雄
                                法官  魏  新  和
                                法官  吳  信  銘
                                法官  徐  文  亮
      本件正本證明與原本無異
                                      書  記  官
中    華    民    國  九十五  年    十    月  二十四  日
                                                      Ｋ


司法院資訊處製作；財團法人民間司法改革基金會備份。
